【裁判字號】    98,上易,404
【裁判日期】    990120
【裁判案由】    拆屋還地等
【裁判全文】
臺灣高等法院臺中分院民事判決         98年度上易字第404號
上  訴  人  甲○○
訴訟代理人  曾耀聰律師
被 上 訴人  丙○○
            乙○○
上列當事人間拆屋還地等事件，上訴人對於中華民國98年8月28
日臺灣彰化地方法院98年度訴字第114號第一審判決提起上訴，
本院於民國99年1月6日言詞辯論終結，玆判決如下：
    主  文
上訴駁回。
第二審訴訟費用由上訴人負擔。
    事實及理由
一、被上訴人乙○○經合法通知，未於言詞辯論期日到場，核無
    民事訴訟法第三百八十六條所列各款情形，爰依上訴人之聲
    請，由其一造辯論而為判決。
二、上訴人主張：坐落彰化縣福興鄉○○段544、545地號土地（
    下稱系爭土地）原為被上訴人丙○○之母呂鶴所有，呂鶴於
    民國（下同）91年9月25日死亡，系爭土地由其子女即丙○
    ○、游四川、呂忠福、游鴛鴦4人繼承，並登記為分別共有
    ，應有部分各4分之1，其中游四川即上訴人之前配偶，於96
    年7月23日將其應有部分贈與並登記為上訴人所有。惟丙○
    ○於系爭土地上興建如原判決附圖（即98年3月16日彰化縣
    鹿港地政事務所土地複丈成果圖，下稱附圖）所示編號Ａ面
    積55.52平方公尺、編號Ｂ面積12平方公尺、編號Ｄ面積80.
    48平方公尺、編號Ｅ面積4平方公尺、編號Ｇ面積22平方公
    尺、編號Ｈ面積67平方公尺、編號Ｉ面積75平方公尺之鐵皮
    屋建物（下合稱系爭建物），出租予被上訴人乙○○經營美
    容事業。被上訴人占用系爭土地，並無正當權源等情，爰本
    於所有權人之物上請求權，求為命：被上訴人乙○○應自系
    爭建物遷出，並將土地交還系爭土地全體共有人；被上訴人
    丙○○應將系爭建物拆除，並將土地交還系爭土地全體共有
    人之判決。
三、被上訴人丙○○則以：系爭土地係其母呂鶴生前借貸予其興
    建房屋使用，而依房屋之使用目的，應至建物不堪使用為止
    ，以維經濟，本件借貸期限顯然尚未屆滿。上訴人就系爭土
    地之應有部分係受贈自前配偶游四川，乃無償繼受取得，游
    四川則係繼承自呂鶴所得，上訴人自應繼受呂鶴之所有義務
    ，上訴人無權請求拆屋還地。上訴人曾於97年間訴請其返還
    使用系爭土地之不當得利，經台灣彰化地方法院（下稱彰化
    地院）97年度彰簡字第452號判決命其按月給付上訴人1692
    元，其欲依該判決給付合理租金，惟上訴人拒絕受領，乃依
    法提存在案，上訴人已獲得相當之補償。上訴人請求拆除系
    爭建物，除有違房屋之使用目的及經濟價值外，對上訴人無
    何利益可言，且上訴人實已獲得相當之補償，自屬權利濫用
    。況系爭土地其餘共有人游鴛鴦與呂忠福均同意其繼續使用
    系爭土地，其非無權使用等語，資為抗辯。被上訴人乙○○
    則以：其與丙○○訂立租賃契約，現經營美容事業等語，資
    為抗辯。
四、查，被上訴人丙○○於系爭土地上興建系爭建物（其中如附
    圖所示編號Ａ面積55.52平方公尺、編號Ｈ面積67平方公尺
    ，合計122.52平方公尺部分，於97年4月18日辦理建物第一
    次所有權登記，其餘部分則未辦理所有權登記），現租予被
    上訴人乙○○經營金蓓兒男女美容事業；系爭土地原為被上
    訴人丙○○之母呂鶴所有，呂鶴死亡後，92年1月6日登記為
    其子女游鴛鴦、呂忠福、游四川及丙○○4人繼承取得，應
    有部分各4分之1，其中游四川之權利部分，於96年7月23日
    以夫妻贈與為登記原因，移轉所有權予上訴人，上訴人於96
    年9月14日與游四川離婚；游四川曾於94年間訴請分割系爭
    土地，經彰化地院95年度訴字第16號判決駁回確定；上訴人
    於97年間訴請被上訴人丙○○返還使用系爭土地之不當得利
    ，經彰化地院97年度彰簡字第452號判決部分勝訴、部分敗
    訴確定等事實，有土地登記第二類謄本、建物登記第二類謄
    本、地籍圖謄本、建物所有權狀、各該判決書、戶籍謄本等
    件在卷可稽（見原審卷7至13、26至36、81頁），且經原審
    法院會同兩造及彰化縣鹿港地政事務所測量人員勘驗屬實，
    製有勘驗筆錄、土地複丈成果圖（見原審卷40、41、46、47
    頁），並為兩造所不爭（見本院卷17、27頁），自堪信為真
    實。
五、被上訴人丙○○抗辯系爭土地係原所有權人即其母呂鶴借貸
    其興建房屋等語，提出土地使用權同意書及共有人呂忠福、
    游鴛鴦所具同意書載明原所有權人呂鶴同意被上訴人丙○○
    興建等詞為證（見原審卷66頁、本院卷41頁），且系爭土地
    登記謄本上權狀註記事項記載其上有三豐段216號建物，再
    依該216號建物登記謄本上所載，建物第一次登記日期為97
    年4月18日，門牌彰水路21號亦相同於系爭建物，建築完成
    日期為91年12月2日，所有權人為丙○○等情（見原審卷7至
    11、26頁），堪認原基地所有權人呂鶴同意被上訴人丙○○
    在系爭土地興建系爭建物甚明，是被上訴人丙○○辯稱系爭
    土地係原所有權人呂鶴借貸其興建房屋等語，應可採取。上
    訴人稱其與前夫游四川結婚前，系爭建物已蓋好，不知呂鶴
    有無同意，故予否認云云，並不可取。又被上訴人丙○○抗
    辯系爭建物既經原地主呂鶴之同意興建，上訴人係受贈自其
    前配偶游四川而無償繼受取得，游四川係繼承自被繼承人呂
    鶴所得，上訴人應繼受呂鶴之所有義務等語，惟借貸關係為
    債權關係，基於債權相對性之效力，上訴人自不受該借貸關
    係之拘束，被上訴人丙○○抗辯上訴人應繼受呂鶴之所有義
    務等語，並不可採。至系爭土地其餘共有人呂忠福、游鴛鴦
    同意被上訴人使用系爭土地，則系爭土地共有人呂忠福、游
    鴛鴦及被上訴人丙○○之應有部分合計已達4分之3，雖合於
    修正之民法第八百二十條第一項規定「共有物之管理，除契
    約另有約定外，應以共有人過半數及其應有部分合計過半數
    之同意行之。但其應有部分合計逾三分之二者，其人數不予
    計算」。惟該修正條文，係98年1月23日修正公布、同年7月
    23日施行。依民法物權編施行法第一條規定「物權在民法物
    權編施行前發生者，除本施行法有特別規定外，不適用民法
    物權編之規定；其在修正施行前發生者，除本施行法有特別
    規定外，亦不適用修正施行後之規定。」系爭土地於92年1
    月6日登記為游鴛鴦、呂忠福、游四川及丙○○4人共有，民
    法物權編施行法並無就民法第八百二十條第一項另有適用修
    正後新法之特別規定，依法律不溯及既往原則及民法物權編
    施行法第一條規定，自應適用修正前之舊法，併此敘明。
六、被上訴人丙○○以上訴人之請求，係權利濫用等語為辯。按
    民法第一百四十八條規定，權利之行使，不得違反公共利益
    ，或以損害他人為主要目的。行使權利，履行義務，應依誠
    實及信用方法。該所稱權利之行使是否以損害他人為主要目
    的，應就權利人因權利行使所能取得之利益，與他人及國家
    社會因其權利行使所受之損失，比較衡量以定之。倘其權利
    之行使，自己所得利益極少而他人及國家社會所受之損失甚
    大者，非不得視為以損害他人為主要目的，此乃權利社會化
    之基本內涵所必然之解釋。查，系爭建物鋼骨架房屋，被上
    訴人與原所有權人呂鶴就系爭土地有使用借貸關係，除上訴
    人外之其餘共有人，均同意被上訴人丙○○使用系爭土地，
    有土地使用同意書影本在卷可稽（見原審卷66頁），合計同
    意被上訴人丙○○使用之共有人及被上訴人丙○○本人之應
    有部分，已達4分之3，上訴人就系爭土地應有部分4分之1，
    系爭建物98年課稅現值為63萬4000元，有房屋稅繳款書在卷
    可證（見原審卷108至109頁），尚有一定經濟價值。另上訴
    人於97年間，訴請被上訴人丙○○返還使用系爭土地之不當
    得利，經彰化地院簡易庭以97年度彰簡字第452號判決命被
    上訴人丙○○按月給付上訴人1692元確定，有該判決在卷可
    憑（見原審卷32至36頁），上訴人就系爭土地應有部分4分
    之1之權利已獲保障，參酌上訴人自前手即被上訴人之兄游
    四川（按游四川原為上訴人之配偶，於85年間結婚，96年9
    月14日離婚，見本院聲字89號卷）承受系爭土地時，亦知有
    此系爭建物存在多年，系爭建物目前由被上訴人乙○○承租
    ，每月租金4萬元。相較於上訴人請求之目的，或稱於系爭
    土地上興建房屋自住，或變價分割，出賣系爭土地應有部分
    ，另覓地建屋居住等語（見原審卷70頁），或謂上訴人本非
    一定要被上訴人拆屋還地，僅因被上訴人丙○○無誠意解決
    ，就每月應給付上訴人之金額未能達成和解所致云云（見本
    院卷21頁），上訴人請求係將系爭土地返還共有人全體，其
    僅有應有部分4分之1，如依其主張建屋居住，尚須經分割系
    爭土地使能實現，惟出賣系爭土地應有部分，則無須經拆屋
    還地，亦可實現其利益。又上訴人每月可獲取1692元之利益
    。經比較衡量結果，拆除系爭建物，將對被上訴人及社會經
    濟，均有極大之不利影響，上訴人所得利益較被上訴人丙○
    ○所受之損害及社會經濟為少。上訴人行使所有人物上請求
    權，應視為以損害他人為主要目的之權利濫用，被上訴人丙
    ○○以上訴人之請求，係權利濫用等語，應可採取。上訴人
    本於所有權人之物上請求權，請求被上訴人乙○○應自系爭
    建物遷出，並將土地交還系爭土地全體共有人；被上訴人丙
    ○○應將系爭建物拆除，並將土地交還系爭土地全體共有人
    ，即有違民法第一百四十八條第一項規定而不得為之，自應
    予以駁回。
七、綜上所述，上訴人本於所有權人之物上請求權，請求被上訴
    人乙○○應自系爭建物遷出，並將土地交還系爭土地全體共
    有人；被上訴人丙○○應將系爭建物拆除，並將土地交還系
    爭土地全體共有人，為無理由，不應准許。其假執行之聲請
    ，亦失所附麗，應併予駁回。原審為上訴人敗訴之判決，及
    駁回其假執行之聲請，核無不合。上訴論旨，指摘原判決不
    當，求予廢棄改判，為無理由，應予駁回。本件事證已臻明
    確，兩造其餘攻擊防禦方法及舉證，核與判決結果不生影響
    ，毋庸逐一論列，併此敘明。
據上論結，本件上訴為無理由，依民事訴訟法第四百六十三條、
第三百八十五條第一項前段、第四百四十九條第一項、第七十八
條，判決如主文。
中    華    民    國    99    年    1    月     20    日
                民事第一庭    審判長法  官  吳火川
                                    法  官  陳繼先
                                    法  官  饒鴻鵬
以上正本係照原本作成。
不得上訴。
                                    書記官  林明冬
中    華    民    國    99    年    1     月    20    日
                                                      Ｓ


司法院資訊處製作；財團法人民間司法改革基金會備份。
